臺灣臺南地方法院新市簡易庭民事判決
109年度新簡字第582號
原      告  中國信託商業銀行股份有限公司
                   設臺北市○○區○○○路000○000○000○000○000
                    號
法定代理人  利明献
訴訟代理人  周侑增
            洪敏智
            郭俊雄


被      告  許白松
            許秀如
上列當事人間請求撤銷遺產分割行為等事件，經本院於民國109
年12月31日言詞辯論終結，判決如下：
    主  文
被告間於民國一百零八年十二月三日就附表所示之不動產所為遺
產分割協議之債權行為，及於民國一百零八年十二月五日就如附
表所示之不動產所為分割繼承登記之物權行為均應予撤銷。
被告許秀如應將附表所示之不動產，原因發生日期為民國一百零
八年六月二十七日，登記日期為民國一百零八年十二月五日之分
割繼承登記予以塗銷。
訴訟費用新臺幣叁仟陸佰肆拾元由被告負擔。
    事實及理由
壹、程序方面：
　　被告經合法通知，均未於言詞辯論期日到場，且核無民事訴
    訟法第436條第2項準用同法第386條所列各款情形，爰依原
    告聲請，由其一造辯論而為判決。
貳、實體方面：
一、原告起訴主張：被告許白松前因積欠原告新臺幣（下同）33
    3,637元及約定之利息未清償，原告業已取得本院所核發之1
    01年度司執字第115108號債權憑證在案。嗣被告之被繼承人
    許生元遺有如附表所示之不動產（下稱系爭不動產），被告
    許白松未辦理拋棄繼承，依法應與被告許秀如共同繼承，惟
    被告許白松因積欠原告上開款項，恐繼承後遭原告追索，乃
    與被告許秀如協議僅由被告許秀如為系爭不動產之繼承登記
    ，此行為等同將被告許白松之應繼分無償贈與被告許秀如，
    有害於原告之債權，爰依民法第244條第1項、第4項規定，
    請求撤銷被告間於民國108年12月3日就系爭不動產所為遺產
    分割協議之債權行為，及於108年12月5日依該遺產分割協議
    所為分割繼承登記之物權行為，並請求被告許秀如應將系爭
    不動產，原因發生日期為108年6月27日，登記日期為108年1
    2月5日之分割繼承登記（下稱系爭繼承登記）予以塗銷等語
    。
二、被告均未於言詞辯論期日到場，亦未提出書狀作何聲明或陳
    述。
三、得心證之理由：
  ㈠按債務人所為之無償行為，有害及債權者，債權人得聲請法
    院撤銷之；前條撤銷權，自債權人知有撤銷原因時起，1年
    間不行使，或自行為時起，經過10年而消滅，民法第244條
    第1項、第245條分別定有明文。又該項法定期間為除斥期間
    ，其時間經過時權利即告消滅；除斥期間有無經過，縱未經
    當事人主張或抗辯，法院亦應先為調查認定，以為判斷之依
    據（最高法院85年台上字第1941號判例意旨參照）。查系爭
    繼承登記之日期為108年12月5日，則原告於109年10月8日提
    起本件訴訟（見本院卷第15頁之民事起訴狀上本院收狀戳章
    ），未逾法定除斥期間，先予敘明。
  ㈡次按繼承權之拋棄，係指繼承人於法定期間否認繼承對其發
    生效力之意思表示，即消滅繼承效力之單獨行為；拋棄因繼
    承所取得之財產，係於繼承開始後，未於法定期間拋棄繼承
    權，嗣就其已繼承取得之財產予以拋棄，與拋棄繼承權之性
    質迥然有別。又繼承權之拋棄，固不許債權人依民法第244
    條第1 項規定撤銷之；惟如拋棄因繼承所取得之財產，而將
    繼承所得財產之公同共有權，與他繼承人為不利於己之分割
    協議，倘因而害及債權者，債權人自得依民法第244 條第1
    項行使撤銷權（最高法院106 年度台上字第1650號判決意旨
    參照；臺灣高等法院暨所屬法院106 年法律座談會民事類提
    案第2 號研討結果亦同此見解）。是以，原告主張被告許白
    松將應繼承之財產權利無償移轉予被告許秀如，如符合民法
    第244條第1項規定之要件，自得依法訴請撤銷。
  ㈢經查，原告主張被告許白松前因積欠其333,637元及約定之利
    息未清償，嗣被告之被繼承人許生元遺有系爭不動產，被告
    許白松未辦理拋棄繼承，而與被告許秀如協議由被告許秀如
    單獨取得系爭不動產之事實，業據其提出系爭不動產登記第
    二類謄本、系爭不動產異動清冊、債權憑證、家事事件公告
    查詢等資料為證（見本院卷第23頁至第47頁），並與臺南市
    新化地政事務所109年10月22日所登記字第1090099503號函
    暨所附系爭繼承登記申請案件資料（見本院卷第73至144頁
    ）互核相符，被告未於言詞辯論期日到場，亦未提出書狀作
    何聲明或陳述，本院依上開調查證據之結果，堪信原告此部
    分主張為真實。準此，被告許白松繼承取得之系爭不動產，
    本應作為對債權人總擔保之一部，被告間所為之遺產分割協
    議，無非係被告許白松將已繼承取得對於系爭不動產之公同
    共有權利，無償讓與被告許秀如，使被告許白松名下用以擔
    保受償之積極財產減少，足以影響其清償全體債權人之能力
    ，且被告許白松名下本未有相當價值之財產，有稅務電子閘
    門財產所得調件明細表附卷足憑（見本院卷第159頁），自
    屬有害及被告許白松債權人利益之行為。從而，原告依民法
    第244 條第1項規定，請求撤銷被告間於108年12月3日就系
    爭不動產所為遺產分割協議之債權行為，及於108年12月5日
    依該遺產分割協議所為分割繼承登記之物權行為，應屬有據
    。
  ㈣按債權人依民法第244條第1項或第2項之規定聲請法院撤銷時
    ，得並聲請命受益人或轉得人回復原狀，民法第244條第4項
    本文亦有明定。原告依民法第244條第1項規定，請求撤銷被
    告就系爭不動產所為遺產分割協議意思表示及依該遺產分割
    協議所為之分割繼承登記行為，既為法之所許，則原告併依
    民法第244條第4項本文規定，請求受益人即被告許秀如應將
    系爭繼承登記予以塗銷，亦為有據。
四、綜上所述，被告許白松就已繼承取得公同共有權之系爭不動
    產，與被告許秀如為不利於己之遺產分割協議，害及原告對
    被告許白松之債權。從而，原告本於民法第244 條第1項、
    第4項規定，請求撤銷被告間於民國108年12月3日就系爭不
    動產所為遺產分割協議之債權行為，及於108年12月5日依該
    遺產分割協議所為分割繼承登記之物權行為，並請求被告許
    秀如應將系爭繼承登記予以塗銷，均為有理由，應予准許。
五、末按訴訟費用，由敗訴之當事人負擔；共同訴訟人，按其人
    數，平均分擔訴訟費用；法院為終局判決時，應依職權為訴
    訟費用之裁判，民事訴訟法第78條、第85條第1項本文、第8
    7條第1項分別定有明文。經核本件訴訟費用額確定為3,640
    元（即第一審裁判費），應由敗訴之被告負擔。
六、訴訟費用負擔之依據：民事訴訟法第78條、第85條第1 項本
    文、第87條第1項。
中　　華　　民　　國　     110   　年　　1　　月　　21　
　日
　　　　　　　　　新市簡易庭     法       官   施志遠
以上正本係照原本作成。
如不服本判決，應於判決送達後20日內，向本院提出上訴狀並表
明上訴理由（須附繕本）。如委任律師提起上訴者，應一併繳納
上訴審裁判費。
中　　華　　民　　國　　110 　年　　1 　　月　　22　　日
             　                                             書 記 官  李慈容
【附表】：
編號 被繼承人許生元之遺產 種類 權利範圍 1 臺南市○○區○○○段000000地號 土地 1/1 2 臺南市○○區○○○段000000地號 土地 1/1 3 臺南市○○區○○○段000000地號 土地 1/1 4 臺南市○○區○○○段00○號 建物 1/1